ACORDAO-COMPLETO-2522423

ACÓRDÃO 5/2022 ATA 1/2022 - SEGUNDA CÂMARA

VISTOS, relatados e discutidos estes autos em que se apreciam embargos de declaração opostos contra o Acórdão 12323/2021-TCU-Segunda Câmara,
ACORDAM os Ministros do Tribunal de Contas da União, reunidos em Sessão da 2ª Câmara, ante as razões expostas pelo Relator, com fundamento nos arts. 32, inciso II, e 34 da Lei 8.443/1992, em:
9.1. não conhecer dos presentes embargos de declaração, em virtude da incidência da preclusão lógica;
9.2. dar ciência da presente deliberação à recorrente e demais interessados.

Embargos de declaração opostos em face de decisão de negativa de provimento de recurso de reconsideração interposto contra decisão de irregularidade das contas, débito e multa em tomada de contas especial instaurada pelo Fundo Nacional de Desenvolvimento da Educação  FNDE em razão da impugnação de despesas realizadas com os recursos transferidos ao Município de Jaguaretama/CE, no exercício de 2015, por força do Programa Nacional de Apoio ao Transporte Escolar  PNATE.

Segunda Câmara

Município de Jaguaretama/CE.

3. Interessados/Responsáveis/Recorrentes:
3.1. Interessado: Fundo Nacional de Desenvolvimento da Educação (00.378.257/0001-81).
3.2. Responsáveis: Ila Maria Pinheiro Nogueira Saraiva (XXX.662.573-XX); Maximus Transportes e Serviços de Locação Eireli (12.974.048/0001-80).
3.3. Recorrente: Ila Maria Pinheiro Nogueira Saraiva (XXX.662.573-XX).

13.1. Ministros presentes: Bruno Dantas (Presidente), Augusto Nardes (Relator) e Raimundo Carreiro.
13.2. Ministros-Substitutos presentes: Marcos Bemquerer Costa e André Luís de Carvalho.

AUGUSTO NARDES

Ministro Augusto Nardes.

Tratam os autos, originariamente, de tomada de contas especial instaurada pelo Fundo Nacional de Desenvolvimento da Educação - FNDE em desfavor da Sra. Ila Maria Pinheiro Nogueira Saraiva, então prefeita do Município de Jaguaretama/CE (gestão 2013-2016) , em razão da impugnação de despesas realizadas com os recursos transferidos à municipalidade, no exercício de 2015, por força do Programa Nacional de Apoio ao Transporte Escolar - PNATE.
2.	No âmbito deste Tribunal, foi promovida a citação da aludida responsável, solidariamente com a empresa Maximus Transportes e Serviços de Locação Eireli, contratada para a prestação dos serviços de transporte escolar, em virtude da constatação de sobrepreço, devido à superestimativa de quantitativo (ante o dimensionamento a maior das rotas que efetivamente deveriam ser cumpridas) e à diferença média de 71,55% no valor pago do quilômetro licitado em relação àquele subcontratado junto aos proprietários de veículos que efetivamente realizaram as rotas, bem como da realização do transporte de alunos da rede pública por meio de veículos inadequados para esse fim.
3.	Mediante o Acórdão 8968/2020-TCU-Segunda Câmara, da relatoria do Ministro-Substituto Marcos Bemquerer Costa, este Tribunal decidiu julgar irregulares as presentes contas, condenar os responsáveis em débito e apená-los com a multa prevista no art. 57 da Lei 8.443/1992.
4.	Irresignada com essa decisão, a empresa Maximus Transportes e Serviços de Locação Eireli interpôs recurso de reconsideração (peça 77) , para o qual este Tribunal negou provimento, conforme Acórdão 12323/2021-TCU-Segunda Câmara, de minha relatoria.
5.	Contra essa decisão a referida empresa opôs embargos de declaração (peça 116) , os quais foram rejeitados, nos termos do Acórdão 18789/2021-TCU-Segunda Câmara, também de minha relatoria.
6.	Examinam-se, nesta assentada, novos embargos de declaração, desta feita opostos pela Sra. Ila Maria Pinheiro Nogueira Saraiva contra o Acórdão 12323/2021-TCU-Segunda Câmara, apontando a existência de omissão, com base na seguinte argumentação:
"3.0 - Da Contradição, Omissão e Obscuridade
O presente recurso trata da observância da constatação do valor supostamente superfaturado apurado pela CGU, senão veja-se trecho do Acórdão: 
'11. Quanto à segunda constatação, o controle interno verificou, da análise comparativa dos valores contratados junto à empresa Maximus Transportes e Serviços de Locação Eireli para cada rota com os pagos por essa empresa aos efetivos prestadores do serviço de transporte escolar, um superfaturamento médio de 71,55%, onde o preço médio licitado por quilômetro rodado foi de R$ 2,95 e o preço médio efetivamente pago aos subcontratados foi de R$ 1,75, o que resultou em um prejuízo ao erário municipal no total de R$ 99.214,40.' 
Excelência, um dos ditames, senão prerrogativas invioláveis da instauração de um processo de Tomada de Contas Especial é, senão a QUANTIFICAÇÃO DO DANO. 
A exatidão na quantificação do dano oferece a certeza indubitável de que o DEFENDENTE está sendo imputado por valores reais ao dano e/ou prejuízo perpetrado. E de outra forma, dá a certeza de que o erário será ressarcido de forma justa. 
Assim, o justo, senão a justiça, será consagrada da melhor forma, mantendo a relação de coerência entre os recursos repassados, o agente causador dano e o valor a ser ressarcido (dano em si) , desta forma configura-se o NEXO DO DANO. 
De igual modo o NEXO DE CAUSALIDADE entre a aplicação dos recursos, o objeto do ajuste e a despesa formam a fidedignidade do bom desenvolvimento de convênios e congêneres. Quando essa tríade se desfaz ocorre o dano ao erário. 
Da mesma forma, o dano também necessita de comprovação, de nexo, de causa e de efeito. E sem isso a sua apuração resta comprometida.
In casu, tanto o relatório da CGU, como a Instrução desta C. Corte de Contas, também asseverado em vosso r. Voto, data venia, percebe-se que a apuração se deu com base em valores médios, como: o preço médio licitado de R$ 2,95, o preço médio subcontratado de R$ 1,75, finalizando em um suposto superfaturamento médio de 71,55%. 
Excelência, qual a certeza de que os cálculos estão efetivamente corretos? Qual a certeza de que o dano é realmente o exposto nesta TCE? 
As rotas foram licitadas dentre diversos valores, desde R$ 2,30 até R$ 2,95, a depender da rota, conforme contrato acostado à peça 51 dos autos. 
Assim, para o bem processual, se faz necessária a correta quantificação do suposto dano para que as partes envolvidas sejam responsabilizadas no montante exato ao prejuízo ao erário".
7.	Em vista do alegado, requer o conhecimento e provimento dos embargos, para que seja feita uma nova apuração do dano e imputação das devidas responsabilidades.
	
	É o relatório.

Ricardo Gomes de Souza Pitombeira (OAB/CE 31.566), Francisco Jose Andrade Leite (35.882/OAB-CE), Antonio Braga Neto (OAB/CE 17.713) e outros, representando Ila Maria Pinheiro Nogueira Saraiva; Ivna de Alencar Costa (OAB/CE 35.305), representando Maximus Transportes e Serviços de Locação Eireli.

Procurador Marinus Eduardo De Vries Marsico.

EMBARGOS DE DECLARAÇÃO OPOSTOS POR RESPONSÁVEL QUE NÃO HAVIA INTERPOSTO O RECURSO DE RECONSIDERAÇÃO NO QUAL FOI PROLATADO O ACÓRDÃO EMBARGADO. NÃO CONHECIMENTO DOS EMBARGOS DE DECLARAÇÃO, EM VIRTUDE DE PRECLUSÃO LÓGICA.

TOMADA DE CONTAS ESPECIAL (TCE)

Secretaria de Recursos (Serur); Secretaria de Controle Externo de Tomada de Contas Especial (SecexTCE).

Em exame embargos de declaração opostos pela Sra. Ila Maria Pinheiro Nogueira Saraiva em face do Acórdão 12323/2021-TCU-Segunda Câmara, que negou provimento a recurso de reconsideração interposto pela empresa Maximus Transportes e Serviços de Locação Eireli contra o Acórdão 8968/2020-TCU-Segunda Câmara, mediante o qual este Tribunal decidiu julgar irregulares as presentes contas, condenar os aludidos responsáveis solidariamente em débito e apená-los com a multa prevista no art. 57 da Lei 8.443/1992
2.	De pronto, vê-se que os aclaratórios opostos pela Sra. Maria Pinheiro Nogueira Saraiva referem-se à decisão deste Tribunal que julgou recurso de reconsideração que não foi interposto por ela, e sim pela empresa Maximus Transportes e Serviços de Locação Eireli, cujo efeito suspensivo do recurso foi estendido a todos os demais responsáveis solidários, com fundamento no art. 281 do Regimento Interno do TCU.
3.	Não obstante a Sra. Ila Maria Pinheiro Nogueira Saraiva tenha se beneficiado do efeito suspensivo do recurso de reconsideração interposto pela empresa Maximus Transportes e Serviços de Locação Eireli, entendo que, ao renunciar ao seu direito de interpor recurso da mesma espécie contra o Acórdão 8968/2020-TCU-Segunda Câmara, a responsável aceitou o referido acórdão, de forma que a oposição dos presentes embargos não guarda lógica com essa decisão anterior, manifestada pela sua renúncia ao direito de recorrer.
4.	Em vista disso, restou superada a possibilidade de a Sra. Ila Maria Pinheiro Nogueira Saraiva opor embargos em face da decisão proferida no recurso interposto pelo responsável solidário, por carência de interesse, porquanto consumada, na espécie, a preclusão lógica.
5.	Ressalto que, em situações semelhantes, esse tem sido o entendimento deste Tribunal, consoante se depreende, por exemplo, do Acórdão 12422/2016-TCU-Segunda Câmara, de minha relatoria, no qual restou assente que "Por encerrar uma preclusão lógica de não recorribilidade, não se conhece de embargos de declaração opostos por parte que não recorreu da deliberação de mérito objeto dos aclaratórios, visto faltar-lhe interesse recursal".
6.	Na mesma linha, o Acórdão 31/2019-TCU-Plenário, da relatoria do Ministro Raimundo Carreiro, de cujo voto condutor transcrevo o seguinte excerto:
"No tocante aos embargos de declaração opostos por Cairo Alberto de Freitas, é de se notar que se trata de embargos opostos em face de acórdão que julgou recurso de reconsideração que não havia sido interposto pelo Sr. Cairo Alberto de Freitas, mas sim pela empresa Hospfar, mas cujo efeito suspensivo do recurso foi estendido a todos os demais responsáveis solidários, com fundamento no art. 281 do Regimento Interno do TCU.
Por essa razão, entendo que, a rigor, os embargos de declaração opostos pelo Sr. Cairo Alberto de Freitas não devem ser conhecidos. Isso porque, não obstante o efeito extensivo do recurso de reconsideração interposto pela empresa Hospfar ter beneficiado o Sr. Cairo, não me parece que esse fato afasta a preclusão lógica do direito de embargar, porquanto o Sr. Cairo não interpôs o recurso de reconsideração.
Ou seja, o Sr. Cairo está, nesta oportunidade, opondo embargos de declaração contra uma decisão que julgou recurso de reconsideração que não foi por ele interposto. É de se notar que o efeito extensivo do recurso de reconsideração, na hipótese do art. 281 do Regimento Interno, apenas permite estender aos demais responsáveis em idêntica situação os efeitos benéficos do citado recurso.
Essa peculiar circunstância, no entanto, não afasta do responsável solidário a ausência de interesse em opor embargos de declaração em face da decisão que julga recurso de reconsideração que não foi por ele interposto. Assim é porque o Sr. Cairo aceitou o acórdão ora embargado ao renunciar ao seu direito de recorrer. Desse modo, os embargos que ora opõe não guardam lógica com a sua decisão anterior, de aceitação do referido acórdão, manifestada pela sua renúncia ao direito de recorrer.
Referida circunstância está devidamente disciplinada no Código de Processo Civil, com o seguinte teor:
Art. 1.000. A parte que aceitar expressa ou tacitamente a decisão não poderá recorrer.
Parágrafo único. Considera-se aceitação tácita a prática, sem nenhuma reserva, de ato incompatível com a vontade de recorrer.
Lembro que o CPC se aplica subsidiariamente aos processos desta Corte de Contas, por força do seu art. 15 e também pelo que dispõe o art. 298 do Regimento Interno do TCU.
De qualquer modo, a matéria também tem sido tratada pela jurisprudência, consoante se vê do seguinte precedente do Superior Tribunal de Justiça (STJ, Sexta Turma, EDcl no HC 227658 / SP, Ministra MARIA THEREZA DE ASSIS MOURA, julgado em 03/05/2012, DJe 14/05/2012) :
PROCESSO PENAL. EMBARGOS DE DECLARAÇÃO. HABEAS CORPUS. MINISTÉRIO PÚBLICO. PRINCÍPIOS INSTITUCIONAIS DA UNIDADE E DA INDIVISIBILIDADE. PRÉVIA RENÚNCIA AO DIREITO DE RECORRER. PRECLUSÃO LÓGICA. CARÊNCIA DE INTERESSE. RENÚNCIA. ATO IRRETRATÁVEL. EMBARGOS NÃO CONHECIDOS.
1. Nos termos do art. 127, § 1º, da Constituição Federal de 1988, o Ministério Público é instituição permanente, regida pelos princípios da unidade e da indivisibilidade, segundo os quais o Parquet é um só organismo, uma só unidade, e seus membros podem ser substituídos uns pelos outros, independentemente de fundamentação, sem que haja alteração subjetiva na relação jurídica processual.
2. Com a interposição de prévia petição por parte do órgão ministerial renunciando ao direito de recorrer, restou superada a possibilidade de o embargante interpor qualquer recurso, por carência de interesse, porquanto consumada na espécie, a preclusão lógica.
3. Não há que se falar em retratação da renúncia do direito de recorrer, porquanto a renúncia é ato de disposição da faculdade de recorrer que possui efeitos preclusivos, sendo, portanto, irretratável.
4. Embargos não conhecidos".
7.	Destarte, os presentes embargos de declaração não devem ser conhecidos, em virtude da ocorrência da preclusão lógica do direito da Sra. Ila Maria Pinheiro Nogueira Saraiva de embargar o Acórdão 12323/2021-TCU-Segunda Câmara, haja vista não ter sido ela que interpôs o recurso de reconsideração no qual foi proferida tal decisão. 
8.	Por fim, ainda que fosse o caso de conhecer os aclaratórios opostos pela Sra. Ila Maria Pinheiro Nogueira Saraiva, não caberia o seu acolhimento, por se tratar de tentativa de rediscutir o mérito da matéria decidida nos autos, relativamente à quantificação do dano apurado nesta tomada de contas especial, o que não se coaduna com os estreitos limites da presente espécie recursal, sendo repelido pela doutrina como pela jurisprudência dos tribunais pátrios, inclusive desta Corte.
9.	Cabe esclarecer, apenas, que, conforme se depreende do ofício citatório, o débito imputado à embargante está devidamente detalhado nos itens 2.1.1.a) e 2.1.4 do Relatório de Demandas Externas 201317798, da Controladoria Geral da União - CGU (peça 11) , do qual se extraem, em relação ao superfaturamento decorrente do superdimensionamento das rotas contratadas, que totalizou R$ 50.005,00, as diferenças auferidas entre as distâncias contratadas e as efetivas, por rota, e, em relação ao superfaturamento decorrente do valor pago do quilômetro licitado em relação ao subcontratado junto aos proprietários de veículos que efetivamente realizaram as rotas, que totalizou R$ 99.214,40, os custos licitados e contratados e a diferença entre eles, por rota e veículo.
10.	No caso, as quantias impugnadas decorreram do somatório das diversas parcelas que compõem o dano, devidamente discriminadas em valores originais fracionados e correlacionadas às datas dos pagamentos realizados à empresa Maximus Transportes e Serviços de Locação Eireli (peça 4) . Assim, ao contrário do alegado, quanto à segunda ocorrência, a apuração do débito não se deu com base no preço médio licitado de R$ 2,95 e no preço médio subcontratado de R$ 1,75, que resultou no superfaturamento médio de 71,55%. Tais números consistiram, apenas, em uma forma diferenciada de apresentação dos resultados das apurações conduzidas.
11.	Assim, não há que se falar em inexatidão do quantum devido. Portanto, não há qualquer omissão, obscuridade ou contradição a ser sanada.
	Ante os fundamentos expostos, VOTO no sentido de que o Tribunal adote o Acórdão que ora submeto à deliberação deste Colegiado.
TCU, Sala das Sessões Ministro Luciano Brandão Alves de Souza, em 25 de janeiro de 2022.
Ministro JOÃO AUGUSTO RIBEIRO NARDES 
Relator